【裁判字號】    89,簡上,29
【裁判日期】    890614
【裁判案由】    返還房屋等
【裁判全文】
臺灣屏東地方法院民事判決  八十九年度簡上字第二十九號
    上  訴  人  甲○○
    訴訟代理人  侯永福律師
    複  代理人  葉銘進律師
                陳旻沂律師
    被  上訴人  屏東縣稅捐稽徵處  設屏東市○○路二四號
    法定代理人  黃金雄        .
    訴訟代理人  葉雲輝        .
                劉香蘭        .
                藍明慶        .
                盧永輝律師
    被  上訴人  乙○○        .
右當事人間請求返還房屋等事件，上訴人對於中華民國八十八年十月二十日本院八十
八年度屏簡字第五○五號第一審判決提起上訴，本院判決如左：
    主  文
上訴駁回。
第二審訴訟費用由上訴人負擔。
    事  實
甲、上訴人方面：
  一、聲明：
    (一)原判決廢棄。
    (二)被上訴人屏東縣稅捐稽徵處應將門牌編號屏東市勝利里新成巷六號、七號、八
      號三棟磚造房屋騰空交還原告，被上訴人乙○○應自門牌編號屏東市勝利里新
      成巷六號之房屋遷離。
  二、陳述：除與原審判決書所載者相同茲予引用外，補稱：
    (一)按本件之爭執所在，無非在於系爭房屋買賣契約書所約定「總登記及移轉等手
      續，由本人負責辦理，如有發生其他枝節無法辦妥，願將價款肆萬捌仟元全部
      無息退還，房屋仍屬本人所有，不得要求租金。」等字句之解釋，究應解釋成
      解除條件？契約解除權之保留？亦或如原審判決所認僅在重申買受人得享有民
      法第二百五十四條之解除權及解約後回復原狀之效果？
    (二)系爭買賣房屋在民國四十五年十月二十日上訴人先父王老吉先生出售與被上訴
      人屏東稅捐稽徵處時，已編訂門牌，但尚未辦理所有權第一次登記，從而出賣
      人能否順利履行移轉所有權與買受人之義務，便有客觀上之不確定障礙存在。
      當買賣雙方均認識及此時合理推論之，買賣雙方必會對該已存在且認識之障礙
      ，將來不能排除時，雙方之權利義務要如何繼續履行作一安排，以使雙方之權
      利義務有最終依循解決。準上說明，觀乎系爭買賣契約書，除有一般制式的文
      字記明權利義務內容外，另外有以手寫特別加註條款「前項建物總登記應由出
      賣人負責即日起補辦妥竣並移轉承買人」、「該房屋總登記及移轉等手續由本
      人負責辦理。如有發生其他枝節無法辦妥，願將價款肆萬捌仟元全部無息退還
      ；房屋仍屬本人所有，不得要求租金．．．」（下稱特別條款），可見上揭特
      別以手寫之文字，即在安排締約後萬一出賣人不能辦妥系爭房屋之總登記及移
      轉登記時，該買賣契約要如何終結。
    (三)針對該特別條款，可能有二種解釋：第一種解釋即如原判決之見解，只是買受
      人得解除契約及解約後買賣雙方權利義務之約定。惟出賣人給付遲延或給付不
      能時，依民法第二百五十四條、第二百五十七條規定，買受人本得解除契約。
      因此該一解釋，於買賣雙方均無進一步的意義，實與買賣雙方將之訂立特別條
      款之原意有間。第二種解釋為出賣人契約解除權之保留，蓋系爭房屋於出賣時
      ，已建造完成，水電具備，得供人居住使用，惟卻仍未辦理所有權第一次登記
      ，可見就系爭房屋能否辦理所有權第一次登記，訂約時已有障礙，而此障礙直
      至訂約時，出賣人仍無法排除，蓋依常理，若可以辦理保存登記，自可順利辦
      理所有權移轉登記，而買受人亦認識及此。於此，出賣人當然不願意被買受人
      以違約為由，據以解除契約並請求損害賠償。因此買受人希望藉由特別條款來
      保留契約之解除權，尚符常理。又此解除權之保留，於買受人亦已預見，要無
      對其產生不可預期之損害可言。如此解釋，該特別條款方有其積極之意義。
    (四)依民法第三百四十八條第一項規定，物之出賣人固負交付其物於買受人，並使
      其取得該物所有權之義務。惟依同法第三百五十一條之規定，買受人於契約成
      立時，知有權利之瑕疵者，出賣人不負擔保責任。參之民間交易習慣，縱使為
      不能辦理所有權移轉登記之不動產，買賣並非當然不能履行。然而從前揭特別
      條款明白表示返還買賣價金全部及出賣人仍保有出賣人出賣房屋之所有權之一
      節，足證買賣雙方當時有要保留解除契約之機制，且此解除權之發動，並不限
      制只有買受人得行使之，歷歷顯示特別條款之之真意，在賦予買賣之任一方，
      得於系爭買賣房屋不能辦理登記時，解除契約，以回復原狀方式加以解決，因
      此原判決就系爭契約之解釋，顯與當事人之真意有違。
  三、證據：援用原審之立證方法。
乙、被上訴人方面：
壹、被上訴人屏東縣稅捐稽政處：
  一、聲明：求為判決駁回上訴，第二審訴訟費用由上訴人負擔。
  二、陳述：除與原審判決書所載者相同茲予引用外，另稱：
    (一)按物之出賣人負交付其物於買受人，並使其取得該物所有權之義務；行始權利
      、履行義務，應依誠實及信用方法，民法第三百四十八條第一項、第一百四十
      八條第二項分別定有明文。查上訴人之父王老吉先生於四十五年十月十九日與
      被上訴人簽訂買賣契約，將其所有坐落屏東市勝利里新成巷六、七、八號三棟
      房屋及屏東市○○○○○段三十六號之十一（現為檳榔腳二小段一四八號）土
      地一筆售予被上訴人，上訴人之父應依上揭條文之意旨及契約之規定，將買賣
      標的物交付被上訴人外，並應負責辦妥所有權移轉登記之手續，此為當然之理
      ，而原判決之論述亦屬有據，合先敘明。
    (二)「附條件的法律行為」其效力繫於將來客觀不確定之事實之發生與否，故「事
      實的不確定性」為條件的特徵。本件出賣人王老吉先生於斷賣憑證中載明「後
      載不動產實係鄙人之業今願賣與台端議定前載價格金額即日照數親收完畢玆將
      該業交付台端掌管永為己業一賣千秋後日不敢異言生端對於該業並無上手來歷
      不明如有業權轇轀全歸鄙人負責料理清楚與台端無千恐口無憑特立此斷賣憑證
      乙份付執為據」又「本人所有坐落屏東市勝利里新成巷六、七、八號平房三棟
      轉賣貴處後，房屋總登記及移轉等手續由本人負責辦理，如有發生其他枝節無
      法辦妥，願將價款肆萬捌仟元全部無息退還，房屋仍屬本人所有不得要求租金
      恐口無憑立字為據」等語，依上開斷賣憑證及土地登記規則第二十八條第一、
      二款，土地總登記、建物所有權第一次登記，由權利人或登記名義人單獨聲請
      觀之，本件買賣標的物所有權移轉登記，並無客觀不確定之事實存在，自無從
      發生其他枝節情事可言。參照民法第三百七十九條第一項規定，本件應解為買
      回權之保留，而非解除條件。
    (三)又買受人即被上訴人屏東縣稅捐稽徵處已於四十五年十月十九日給付價金完畢
      ，有斷賣憑證為憑，是被上訴人並無給付遲延之情事，依民法第二百五十四條
      規定，買賣契約解除權自屬買方即被上訴人之權利，被上訴人既未主張解除契
      約，契約仍屬有效。參照最高法院三十年上自第四四一號、八十五年台上字第
      八號判例，上訴人仍應補辦理登記手續將買賣標的物之所有權移轉給被上訴人
      。
    (四)系爭買賣標的物土地之所有權人，於四十五年四月十八日即登記為王老吉所有
      ，另房屋之納稅義務人亦依買賣契約變更為被上訴人之名義，因此本件之權利
      於訂定買賣契約時並無權利瑕疵存在。被上訴人占有之土地、房屋係出賣人本
      於買賣之法律關係所交付，具有正當權源，參照最高法院八十五年度台上字第
      三八九號判例之意旨，上訴人自不得主張被上訴人係無權占有而請求返還。
貳、被上訴人乙○○：
  一、聲明：求為判決駁回上訴，第二審訴訟費用由上訴人負擔。
  二、陳述：除與原審判決書所載者相同茲予引用外，另稱：
    (一)被上訴人所使用之房屋左鄰為新成巷五號，現改為太原路三、五號，前改建高
      樓時，請建築師及地政人員前來測量時，告知被上訴人：公用水塔（已廢）佔
      地六．二坪，再以地上建有浴室、廁所、小客室、水塔、圍牆等，已無空間，
      如全部拆掉空地收回，須另行裝置設備賠償，花費更多，即告放棄等語。且去
      年施工時，因工人踏壞六號屋頂導致漏水，係由被上訴人自己雇工改建鐵皮，
      且新裝自來水表，均係由被上訴人支付，並未向服務機關申請撥款修理，若房
      屋須交還上訴人，鑒於被上訴人已退休多年，收入微薄，無力購屋，希望上訴
      人能賠償房屋加建部分、各項設備之費用及搬遷費用等。
    (二)系爭房屋因上訴人先父過世，無法配合辦理保存登記，當時上訴人明知未提出
      辦理保存登記，事隔已久已罹於消滅時效，現不能否認經法院公證之房地買賣
      行為，因此被上訴人因係在職人員而被分配居住，並無不當。
  三、證據：援用原審之證據方法。
    理  由
一、本件上訴人起訴主張其父王老吉於四十五年十月十九日將所有坐落屏東市○○○
    ○○段三十六之十一地號（現為檳榔腳二小段一四八地號）土地，及其上未辦理
    保存登記之門牌編號屏東市勝利里新成巷六號、七號、八號等磚造房屋三棟，以
    四萬八千元賣予被上訴人屏東縣稅捐稽徵處，並已交付房屋，惟迄今未辦理系爭
    土地之所有權移轉登記，嗣其父過世後，由上訴人繼承，因移轉系爭土地之所有
    物返還請求權已罹於十五年之消滅時效，上訴人自得拒絕給付；又上訴人之父與
    被上訴人屏東稅捐稽徵處訂約之際，曾言明：「總登記及移轉等手續，由本人負
    責辦理，如有發生其他枝節無法辦妥，願將價款肆萬捌仟元全部無息退還，房屋
    仍屬本人所有」，是該契約附解除條件，因系爭房屋未辦理保存登記，無法為所
    有權第一次登記，自亦無法辦理所有權移轉登記，故前開契約之解除條件業已成
    就，系爭房地買賣契約，應屬自始無效；又縱認上開契約非屬解除條件，惟從其
    約定應可解釋為契約解除權之保留，係賦予出賣人在不能為所有權第一次登記及
    移轉登記時，享有契約解除權，從而上訴人以本起訴狀繕本之送達，為解除契約
    之意思表示，從而上訴人仍保有系爭房屋之所有權，被上訴人屏東縣稅捐稽政處
    應將系爭房屋交還上訴人；又就未辦保存登記之建物為讓與時，雖不能辦理所有
    權移轉登記，但讓與人與受讓人非不得約定將該建物之事實上處分權讓與受讓人
    ，足見被上訴人屏東縣稅捐稽徵處前因交付而取得者，僅為系爭房屋之事實上處
    分權，並不及於所有權，被上訴人乙○○居住使用系爭門牌屏東市勝利里新成巷
    六號房屋，係因被上訴人屏東縣稅捐稽徵處分配所致，系爭買賣契約既因解除條
    件之成就或原告解除契約而不存在，被告乙○○占有該新成巷六號房屋之權源即
    失所附麗，自應將上開房屋交還被上訴人，為此請求被上訴人屏東縣稅捐稽徵處
    應將門牌編號屏東市勝利里新成巷六號、七號、八號磚造房屋三棟騰空交還上訴
    人，被上訴人乙○○應自門牌編號屏東市勝利里新成巷六號房屋遷離等語。
二、被上訴人屏東縣稅捐稽徵處則以其係與上訴人之父於四十五年十月十九日購買系
    爭房地，並經法院公證，因此上訴人之父應將買賣標的物交付被上訴人，並應負
    責辦妥所有權移轉登記之手續，惟嗣因移轉登記之請求權罹於消滅時效，然其對
    系爭房地仍有正當占有使用之權源；又「附條件的法律行為」其效力繫於將來客
    觀不確定之事實之發生與否，故「事實的不確定性」為條件的特徵，依該斷賣憑
    證之內容及土地登記規則第二十八條第一、二款規定，土地總登記、建物所有權
    第一次登記，由權利人或登記名義人單獨聲請觀之，本件買賣標的物所有權移轉
    登記，並無客觀不確定之事實存在，自無從發生其他枝節情事可言。參照民法第
    三百七十九條第一項規定，本件應解為買回權之保留，而非解除條件；況被上訴
    人已於四十五年十月十九日給付價金完畢，是被上訴人並無給付遲延之情事，依
    民法第二百五十四條規定，買賣契約解除權自屬被上訴人之權利，被上訴人既未
    主張解除契約，契約仍屬有效；且系爭土地於四十五年四月十八日即登記為王老
    吉所有，另房屋之納稅義務人亦依買賣契約變更為被上訴人屏東縣稅捐稽徵處之
    名義，因此本件之權利於訂定買賣契約時並無權利瑕疵存在等語置辯。被上訴人
    乙○○則辯稱其係被上訴人屏東縣稅捐稽徵處之職員，其居住於屏東市勝利里新
    成巷六號房屋係被上訴人屏東稅捐稽徵處退休人員合法配置之宿舍，並非無權占
    用，又若房屋須交還上訴人，希望上訴人能賠償房屋加建部分、各項設備之費用
    及搬遷費用等語。
三、上訴人主張被上訴人屏東縣稅捐稽徵處與上訴人之父王老吉於四十五年十月十九
    日簽訂買賣契約，購買系爭房地，並經法院公證，且被上訴人屏東縣稅捐稽徵處
    已給付價金完畢，移轉登記請求權嗣因罹於時效而消滅，業據上訴人提出公證聲
    請書、斷賣憑證等影本各一份為證，且為被上訴人屏東縣稅捐稽徵處及乙○○所
    不爭執，堪信為真實。本件之爭點在於被上訴人屏東縣稅捐稽徵處是否得基於有
    效之買賣契約而主張其為有權占有，此又涉及斷賣憑證中「房屋總登記及移轉等
    手續由本人負責辦理，如有發生其他枝節無法辦妥，願將價款肆萬捌仟元全部無
    息退還，房屋仍屬本人所有」等文句之真意為何？究係如上訴人所言係附解除條
    件？或雙方均享有契約解除權？抑或僅買受人得享有契約解除權並重申解約後回
    復原狀之法律效果？
四、按解釋意思表示，應探求當事人之真意，不得拘泥於所用之辭句，民法第九十八
    條定有明文。觀諸上訴人提出之斷賣憑證，上載「賣價金新臺幣肆萬參仟伍佰元
    正，後載不動產實係鄙人之業今願賣與台端議定前載價格金額即日照數親收完畢
    玆將該業交付台端掌管永為己業一賣千秋後日不敢異言生端對於該業並無上手來
    歷不明如有業權轇轀全歸鄙人負責料理清楚與台端無千恐口無憑特立此斷賣憑證
    乙份付執為據」；又「本人所有坐落屏東市勝利里新成巷六、七、八號平房三棟
    轉賣貴處後，房屋總登記及移轉等手續由本人負責辦理，如有發生其他枝節無法
    辦妥，願將價款肆萬捌仟元全部無息退還，房屋仍屬本人所有不得要求租金恐口
    無憑立字為據」等語，顯係表明出賣人負有辦妥系爭房屋之所有權移轉登記予買
    受人之義務，如出賣人未履行上開義務，買受人得享有民法第二百五十四條之契
    約解除權，至其上載有「房屋仍屬本人所有」之字句，無非係指於買受人行使契
    約解除權時，買賣雙方應無息退還價金且不得要求租金，非得據此認為系爭契約
    定有解除條件，或係出買人得於不履行義務後仍享有解除契約之權利，蓋買賣契
    約之買受人之主給付義務係給付價金，被上訴人屏東縣稅捐稽徵處既已履行其主
    給付義務，給付價金完畢，尚無認該特別條款之字句有保留出賣人契約解除權之
    謂。今買受人於出賣人未依約履行其移轉登記之義務時，是否選擇解除契約自屬
    買受人之權利，買受人既未解除契約，契約即仍屬有效。況被上訴人屏東縣稅捐
    稽徵處既已給付價金，無給付遲延或給付不能之法定解約事由，上訴人自無依民
    法第二百五十四、二百五十五、二百五十六條之規定解除系爭買賣契約之餘地。
    從而上訴人主張系爭房屋因無法辦理保存登記致不能為移轉登記，契約之解除條
    件成就，契約自始無效，又主張行使契約解除權云云，顯不足採。是本件被告屏
    東縣稅捐稽徵處雖因未辦理移轉登記，非屬系爭房屋之所有權人，惟其占有使用
    系爭房屋係基於其與上訴人之父之買賣契約而來，因此被上訴人得基於債之關係
    對抗上訴人，上訴人自不得主張被上訴人屏東稅捐稽徵處為無權占有，而被上訴
    人屏東稅捐稽徵處既享有系爭房屋事實上處分權，自得將系爭屏東市勝利里新成
    巷六號房屋借予被上訴人乙○○占有使用。
五、縱上所述，上訴人請求被上訴人屏東稅捐稽徵處應將門牌編號屏東市勝利里新成
    巷六號、七號、八號磚造房屋三棟騰空交還上訴人，被上訴人乙○○應自門牌編
    號屏東市勝利里新成巷六號房屋遷離，為無理由，不應准許。原審為上訴人敗訴
    之判決，核無不洽，上訴意旨指摘原判決不當，求予廢棄，為無理由，應予駁回
    。
六、本件事證已臻明確，兩造其餘之攻擊防禦及舉證核與判決無影響，無一一審究之
    必要，併此敘明。
七、據上論結，本件上訴為無理由，依民事訴訟法第四百三十六條之一第三項、第四
    百四十九條第一項、第七十八條，判決如主文。
中      華      民      國    八十九    年      六      月    十四      日
                                    臺灣屏東地方法院民事第一庭
~B審判長法官  李麗芳
~B法      官  洪乙心
~B法      官  沈佳宜
又正本係照原本作成。
本件不得上訴。
~B法院書記官  黃秀梅
中      華      民      國    八十九    年      六      月    十四      日


司法院資訊處製作；財團法人民間司法改革基金會備份。
